【裁判字號】    99,台上,1127
【裁判日期】    990225
【裁判案由】    妨害性自主
【裁判全文】
最高法院刑事判決            九十九年度台上字第一一二七號
上  訴  人  甲○○
選任辯護人  吳俊達律師
            謝曜焜律師
上列上訴人因妨害性自主案件，不服台灣高等法院中華民國九十
七年一月十五日第二審判決（九十六年度上訴字第四三五三號，
起訴案號：台灣台北地方法院檢察署九十五年度偵字第二八０九
號），提起上訴，本院判決如下：
    主  文
原判決撤銷，發回台灣高等法院。
    理  由
本件原判決維持第一審論處上訴人甲○○對於女子利用其酒醉不
能抗拒而為性交罪刑（處有期徒刑三年四月）之科刑判決，駁回
上訴人在第二審之上訴；固非無見。
惟查：原判決認定上訴人於民國九十四年十二月二十九日上午四
時許，在台北市大安區○○○路○段○○○號「○○ＨＯＴＥＬ
」（原判決事實欄載為「○○旅館」，理由欄載為「○○賓館」
；下稱○○賓館），利用被害人乙女（成年人，姓名詳卷）酒醉
而不能抗拒之際，以其性器進入乙女之性器為性交犯行，無非依
據乙女於偵查及第一審審理中證稱：案發當日，彼應甲女（成年
人，姓名詳卷）之邀，前往○○ＫＴＶ○○店唱歌、猜酒拳飲酒
，在場者尚有上訴人、黃○○及劉○○；彼只記得女孩子一直喝
酒，彼當時感覺全身麻麻的，整個頭很悶，無清楚思考，要離開
時，不知何人稱上訴人與彼順路，要上訴人與彼共搭一輛計程車
返家；計程車停車時，彼原以為已到家，下車時才發現是賓館，
但彼如何進入賓館，均無記憶，只記得上訴人將彼放在床邊，並
用力將彼拉至床中間，彼一直感覺很想睡；在上訴人拉扯彼之衣
服時，彼下意識翻身趴著不讓上訴人脫衣服，但是沒有力氣，上
訴人利用彼趴著之姿勢脫掉彼之內褲，後來上訴人壓在彼之身上
要為性行為時，彼有要求上訴人不要這樣，並一直重複稱彼有男
友；彼雖有反抗及推上訴人之行為，但無作用，記得上訴人有將
生殖器放入彼體內，後來又昏睡，中間過程都不知道等語為憑；
且援引證人劉○○於偵查及原審證述：「乙女在ＫＴＶ時，曾向
伊為兩次自我介紹」等語資為補強證據；並以劉○○另證稱：「
伊感覺乙女並無酒醉」云云及證人黃○○證稱：「離開ＫＴＶ時
，乙女可以自行走路」云云，均不足為有利於上訴人之認定（見
原判決理由欄貳之一(一)、(二)）。但：（一）原判決雖謂：「劉○
○所述『伊感覺乙女並無酒醉』之詞，僅能認係劉○○在ＫＴＶ
時，基於通常觀察所得之結論，不足以證明乙女於離開ＫＴＶ至
○○賓館與上訴人發生性行為之期間，無酒醉之情形」。然對於
劉○○所述「乙女在ＫＴＶ時，曾向劉○○為兩次自我介紹」一
事，何以得認乙女於ＫＴＶ自我介紹兩次係因醉酒所致，並引申
作為乙女所述彼在○○賓館內，係因酒醉不能抗拒而遭上訴人性
侵害之補強證據，則未說明其論斷之理由，自有判決理由不備之
違誤。（二）原判決理由欄貳之一(六)雖說明：「檢察官於偵查中
雖曾勘驗○○賓館提供案發當日之監視錄影帶內容…惟依勘驗之
內容無法確認被告（即上訴人，下同）與乙女當日進入賓館之情
形，且經事後查證，檢察官勘驗之錄影內容係九十四年十二月二
十七日之監視錄影帶，並非案發日即九十四年十二月（原判決正
本第九頁誤繕為十一月）二十九日…之監視畫面，而○○賓館之
錄影帶只保存一星期…二十九日之錄影內容業經重複使用，無法
再提供…是上開勘驗筆錄不足為被告有利之證明」。然依卷內資
料，檢察事務官於九十五年四月二十一日下午勘驗○○賓館之監
視錄影帶時，上訴人曾當場指稱錄影帶中之男子係上訴人；證人
即承辦本件之台北市政府警察局婦幼警察隊偵查佐鄭金貴亦證稱
：「我看男生長得像被告…（問：賓館人員有無跟你說該錄影帶
錄製時間？答）賓館人員說是九十四年十二月二十九日凌晨零時
至上午六時」（見偵查卷第一一三、一一四頁）。而第一審法院
將該錄影帶送請內政部警政署刑事警察局鑑定後，該局固函覆稱
「因無法確認鑑定標的錄影時間，致本案無法鑑定」；惟該局函
所檢附擷取自錄影帶內畫面影像相片一張，其中左下方畫面出現
一名男子手牽一名穿著裙子之女子（見第一審卷第二五頁及附件
相片三）。上開相片中之男、女是否為上訴人及乙女？事關乙女
所述彼至○○賓館時已酒醉等情是否屬實之判斷，且事實審法院
非不得自行勘驗該錄影帶以為判斷。原審對於與上訴人有無乘乙
女酒醉不能抗拒之情形與乙女為性交之認定有重要關係之事項未
加調查，遽為不利上訴人之認定，洵有調查未盡之違誤。（三）
刑法第二百二十一條第一項對於女子以其他違反其意願之方法而
為性交罪，所稱「其他違反其意願之方法」，不以類似於該項所
列舉之強暴、脅迫、恐嚇、催眠術等相當之其他強制方法，足以
壓抑被害人之性自主決定權為必要，凡為該項所列舉之強暴、脅
迫、恐嚇、催眠術以外，其他一切違反被害人意願之方法，妨害
被害人之意思自由者，即足當之。倘乙女上開證詞非虛，即上訴
人拉扯乙女衣服時，乙女曾翻身趴著不讓上訴人脫衣服，且上訴
人壓在乙女身上欲為性交時，乙女曾出言阻止並反抗、推上訴人
之行為，則上訴人在乙女已出言並以行動表示反對之情形下，猶
對乙女為性交，是否已著手以違反被害人意願之方法對乙女為性
交？原判決就此部分未予釐清，率認上訴人所為僅係利用乙女酒
醉不能抗拒而為性交，亦難謂妥適。以上，或為上訴意旨所指摘
，或為本院得依職權調查之事項，應認原判決有撤銷發回更審之
原因。另台灣台北地方法院檢察署以上訴人涉犯妨害性自主（對
甲女為性侵害）案件，認與本件有行為時刑法第五十六條連續犯
之裁判上一罪關係，而移送併辦部分（該署九十七年度偵字第四
五二二號），案經發回，應併予注意，附此敘明。
據上論結，應依刑事訴訟法第三百九十七條、第四百零一條，判
決如主文。
中    華    民    國  九十九  年    二    月  二十五  日
                      最高法院刑事第七庭
                          審判長法官  林  永  茂
                                法官  蘇  振  堂
                                法官  蕭  仰  歸
                                法官  林  立  華
                                法官  許  錦  印
本件正本證明與原本無異
                                      書  記  官
中    華    民    國  九十九  年    三    月    一    日
                                                      s

司法院資訊處製作；財團法人民間司法改革基金會備份。
